臺北高等行政法院判決　　　　　　　　　　　　　　九十二年度訴字第四二一七號
　　原　　　告　甲○○
　　原　　　告　乙○○
　　共　　　同
　　訴訟代理人　蔡正廷律師
　　　　　　　　吳富凱律師
　　被　　　告　交通部
　　代　表　人　丙○○部長）.
　　訴訟代理人　戊○○
　　　　　　　　丁○○
　　　　　　　　己○○
右當事人間因有關人民團體事務事件，原告不服行政院中華民國九十二年七月二十一
日院臺訴字第○九二○○八六六三○號訴願決定，提起行政訴訟。本院判決如左：
　　主  文
原告之訴駁回。
訴訟費用由原告負擔。
    事  實
一、事實概要：本件原告乙○○、甲○○二人與訴外人洪清一（下稱乙○○等三人）
    係財團法人中華技術服務社（以下簡稱中華技術服務社）之董事，於九十一年九
    月三十日以中華技術服務社之董事長高廷樞因病年餘未上班處理社務，經於九十
    一年九月十二日函請董事長高廷樞訂期召開九十一年度第二次董事會未果云云，
    向被告申請准由原告甲○○召開九十一年度第二次董事會。被告以九十一年十月
    十一日交郵字第○九一○○五八九三八號函復，以乙○○君等三人經依被告主管
    財團法人設立許可及監督準則（以下簡稱監督準則）第十七條規定，請求董事長
    召集董事會，如董事長未能在期限內召集會議，同意由乙○○君等三人具名召開
    董事會。乙○○君等三人據於九十一年十月二十二日召開第七屆第四次（九十一
    年度第二次）董事會會議，以中華技術服務社之董事長高廷樞自八十九年十一月
    二十八日病假迄今已逾一年十一個月，依法應予停職；另董事兼總經理賴焜永已
    於九十一年八月二十八日請辭職務，經決議選任乙○○為代理董事長，甲○○為
    代理總經理，乙○○不在國內時職務由洪清一代理，並搬遷社址至臺北市○○路
    ○段六十號七樓。中華技術服務社以九十一年十月二十四日管（91）字第○一六
    號函送第七屆第四次（九十一年度第二次）董事會會議紀錄，報請被告備查。案
    經被告於九十一年十一月八日以交郵字第○九一○○六二八八七號函復中華技術
    服務社，略以：「貴社賴董事焜永辭職乙案，應依本部主管監督準則第二十一條
    及貴社捐助章程第十七條第一項第五款規定之董事會出席及同意人數完成程序後
    ，報經本部許可方能生效。另貴社董事長高廷樞依旨揭會議紀錄已無擔任董事之
    能力，亦應依前述規定程序予以解職並補選。貴社現有七名董事（含辭職但尚未
    經董事會任免之董事賴焜永君），依監督準則第十九條，董事會應有二分之一以
    上董事出席，故貴社董事會至少應有四名董事出席，惟旨揭董事會僅有三名董事
    出席，不符該項規定。請貴社另儘速召開合法之董事會執行職權」等語，而駁回
    中華技術服務社之申請核備。原告不服，提起訴願，旋遭駁回，遂向本院提起行
    政訴訟。
二、兩造爭點：乙○○等三人據於九十一年十月二十二日召開第七屆第四次（九十一
    年度第二次）董事會會議之董事出席及同意人數是否違反監督準則第十九條及第
    二十一條第一項第五款之規定？
　　(一)原告主張之理由：
      1.(1)按法人指自然人以外，由法律所創設，得為權利義務的主體。法人創設之
          目的，在於將法人與社團的社員或財團的財產分離，而為獨立的單一體，
          而經由其機關從事法律交易。法人之機關為法人組織體的構成部分，由自
          然人充當之，就財團法人之必設機關為董事，董事就一切事務代表法人，
          並執行法人的事務（民法第二十七條第一項）。關於董事之任免程序，在
          財團，其董事任免多由捐助人以捐助章程選定，未能依捐助章程選定時，
          則法院得依利害關係人的聲請，為必要之處分（民法第六十二條）。選任
          董事係屬契約行為，通常由法人對選定之人為要約，俟其承諾，因雙方意
          思合致而成立。此種契約類似於委任契約，應準用民法關於委任之規定。
        (2)稱委任者，謂當事人約定，一方委託他方處理事務，他方允為處理之契約
          。若無特別規定或約定，委任契約因當事人互相意思表示一致而成立，且
          無須踐履一定方式。又委任得因一般契約原因而結束，而民法對委任之結
          束特設有「任意終止權」之規定，即當事人之任何一方，得隨時終止委任
          契約（民法第五百四十九條第一項）。蓋委任契約以當事人之信賴為基礎
          ，如信賴不再，自不能強其繼續委任。委任之終止為單獨行為，無形式要
          求，「當事人之一方既得隨時終止契約，則當事人為終止之意思表示時，
          不論其所持理由為何，均應發生終止的效力。」而且，當事人「任意終止
          權」之行使並無限制，即便為終止的當事人一方是於不利他方之時期終止
          契約者，依法亦僅負損害賠償責任（民法第五百四十九條第二項），而非
          限制當事人不得終止委任契約。
        (3)公司法第一百九十二條第三項規定：「公司與董事間之關係，除本法另有
          規定外，依民法關於委任的規定。」董事與公司間的關係，既依民法有關
          委任之規定，故委任終止之法定事由發生時，如董事死亡破產或喪失行為
          能力時，兩者間之委任關係消滅（民法第五百五十條）。又董事亦得隨時
          向公司辭職，以終止委任契約（民法第五百四十九條第一項）。董事一經
          提出辭職，無須公司之同意，即失其董事之身分（最高法院六十二年臺上
          字第二六二號判決參見），從而，其辭職並不經股東會或董事會之決議為
          生效要件。惟除因非可歸責於董事之事由致不得不辭職者外，如於不利於
          公司之時期辭職時，應負損害賠償責任。（民法第五百四十九條第二項）
      2.查本件系爭的中華技術服務社董事兼總經理賴焜永，渠因個人因素向董事會
        請辭董事及總經理職務，係「自願辭職」而非「決議解職」，因此賴焜永董
        事一經提出辭職，無須服務社之同意，即失其董事之身分，亦不以經董事會
        之決議為其辭職之生效要件。然被告不查，竟以交郵字第○九一○○六二八
        八七號函示，以賴焜永辭職案應依免職之程序，需經董事三分之二出席、四
        分之三同意行之，方能生效云云，顯係誤解了「自願辭職」與「決議解職」
        之不同，該處分顯有違法不當之處，自應依予以撤銷。請判決如訴之聲明，
        俾維權益。
    (二)被告答辯之理由：
      1.(1)原告所述中華技術服務社高董事長病假乙事，為原告一方之辭，雖附有高
          董事長全民健康保險證明卡（重大傷病兔自行部分負擔證明卡）影本，但
          與「開會當時之醫院診斷證明」完全不同，亦無法證明原告所敘：「高董
          事長肺炎昏迷在三總加護病房急救」。
        (2)至於所稱董事兼總經理賴焜永故意隱瞞該社高董事長因病未到社負責董事
          長職務及舞弊侵占該社款項等節，被告難以評斷真偽，除該等情事為該社
          內部事務，應由該社自行處置外，若為事實，並亦宜由該社依相關法律辦
          理，而非僅辭職即可免除。賴董事雖有九十一年八月二十六日自動辭職簽
          ，惟依被告八十五年八月二十三日交郵發字第○八五三四號令訂定之監督
          準則第二十一條之規定，董事、監察人之任免，仍需由董事名額三分之二
          以上出席，出席董事四分之三以上之同意及被告許可後，才能向法院辨理
          變更登記，辭職方能有效。故所敘：「三名董事及監事均簽註准辭」並無
          效力，而該社九十一年十月二十二日召開之董事會，七位董事中賴焜永、
          陳鏡銘、許炳文三位董事未出席，已不符合任免董事之條件，故被告九十
          一年十一月八日交郵字第○九一○○六二八八七號函認該社董事會出席人
          數不足，係依監督準則辦理，並無違失。
      2.中華技術服務社屬被告主管之財團法人，其設立許可及監督應依監督準則辦
        理，該社捐助章程亦於監督準則修正後修正，故該社董事賴焜永及董事長高
        廷樞之任免，應依監督準則第二十一條及該社捐助章程第十七條規定程序辦
        理，被告依規定認為該社九十一年十月二十二日召開之董事會出席人數不足
        無法任免董事之處分並無違失，本件原告之訴顯無理由，請予駁回。
    理  由
一、按當事人就其訴訟標的須有實施訴訟之權能，否則，其當事人為不適格。而提起
    行政訴訟之當事人不適格，為欠缺訴權之存在要件，應認其訴顯無理由，而以判
    決駁回之。又原告之訴，依其所訴之事實，在法律上顯無理由者，行政法院得不
    經言詞辯論，逕以判決駁回之，行政訴訟法第一百零七條第三項定有明文。
二、經查，本件係中華技術服務社以九十一年十月二十四日管（91）字第○一六號函
    送該社第七屆第四次（九十一年度第二次）董事會會議紀錄，報請被告備查，被
    告於九十一年十一月八日以交郵字第○九一○○六二八八七號函，否准該社之核
    備，否准之對象為中華技術服務社而非原告，中華技術服務社與原告分屬不同之
    權利義務主體，各具獨立人格，就本件而言，原告僅為事實上利害關係人，並非
    具有法律上利害關係之人，因此，原告以其名義提起訴願，訴願決定原應依訴願
    法第七十七條第三款規定，為不受理之決定，詎為駁回之決定，固有未合，惟其
    結論並無二致，原告復以其名義提起本件訴訟，顯屬當事人不適格，其訴在法律
    上顯無理由，爰依首揭規定，不經言詞辯論，逕以判決駁回之。
四、依行政訴訟法第一百零七條第三項、第九十八條第三項前段，判決如主文。
中　　　華　　　民　　　國　　九十三　　年　　　七　　　月　　二十二　　日
                              臺 北 高 等 行 政 法 院   第 三 庭
                                             審 判 長 法  官  鄭忠仁
                                                      法  官  林育如
                                                      法  官  侯東昇
右為正本係照原本作成。
如不服本判決，應於送達後二十日內，向本院提出上訴狀並表明上訴理由，如於本判
決宣示後送達前提起上訴者，應於判決送達後二十日內補提上訴理由書（須按他造人
數附繕本）。
中　　　華　　　民　　　國　　九十三　　年　　　七　　　月　　二十三　　日
            　　　　　　　　　　　　　　    　　      書記官  江金星
